最高法院刑事判決　　　　　　　　　 111年度台上字第2598號
上　訴　人　簡上富




上列上訴人因重傷害案件，不服臺灣高等法院中華民國111年1月
19日第二審判決（110 年度上訴字第2251號，追加起訴案號：臺
灣臺北地方檢察署108年度偵字第20788、22734 號），提起上訴
，本院判決如下：
    主  文
原判決撤銷，發回臺灣高等法院。
    理  由
本件原判決維持第一審變更檢察官之起訴法條（刑法第277條第1
項之傷害罪）後，論處上訴人簡上富犯重傷害罪刑（累犯，處有
期徒刑5年8月；另犯強制罪部分，業經撤回第二審上訴而告確定
）部分之判決，駁回上訴人在第二審之上訴。固非無見。
惟查：
證據雖已調查，若尚有其他影響於判決結果之重要證據或疑點
  未予調查，致事實未臻明瞭者，即與未經調查無異，如遽行判
  決，仍難謂無應於審判期日調查之證據而未予調查之違法。又
  有罪判決書所記載之犯罪事實，為論罪科刑適用法律之基礎，
  故凡於構成要件有關之重要事項，必須詳加認定，明確記載，
  並於理由內敘明所憑之證據及認定之理由，始足為適用法律之
  依據；而其理由之說明，尚未臻於完備，致待證事項猶未明瞭
  者，仍有理由不備之違背法令。再者，刑法第10條第4項第1款
  所定毀敗或嚴重減損一目或二目之視能之重傷害，係指一目或
  二目之視能完全喪失，或雖未喪失，但已有嚴重減損之情形。
本件原判決固依卷附台灣基督教長老教會馬偕醫療財團法人馬
  偕紀念醫院（下稱馬偕醫院）、長庚醫療財團法人台北長庚紀
  念醫院（下稱長庚醫院）、國立臺灣大學醫學院附設醫院（下
  稱臺大醫院）所開具之診斷證明書與相關函文等證據資料，認
  定被害人陳李美惠因左側第六對腦神經麻痺致左眼眼球運動障
  礙，導致嚴重複視，結果已使其生活顯著受影響，且該傷害依
  現今醫療水準及技術，已無回復可能性，認定陳李美惠左眼所
  受傷勢已達刑法第10條第4項第1款所稱「嚴重減損」雙眼視能
  之重傷害程度等情（見原判決第3至5頁）。
然依卷內資料：馬偕醫院診斷證明書及民國108年9月20日馬院
  醫眼字第1080005493號函記載：「雙側性眼球及眼眶組織挫傷
  及破裂伴有眼內組織脫出或損失」、「病人於108年8月16日至
  本院眼科初診，主訴雙眼受傷（被打），因受傷嚴重，無法檢
  查視力，但是雙眼眼壓偏高，這部分（視力及眼壓）仍需回診
  追蹤，才能得知是否達毀敗或嚴重減損機能之程度。其所受傷
  害，依病歷紀錄，主要傷害在其左眼之眼外肌斷裂，此傷害為
  永久性，無法恢復，眼球以後無法正常轉動，容易有複視，頭
  暈、頭痛的問題存在」（見偵字第20788號卷第81、141頁）；
  長庚醫院108年12月30日長庚院林字第0000000000 號函則記載
  ：「病人因左側眼球及眼眶組織鈍傷引起第三第六對腦神經麻
  痺、瞳孔放大、左眼視力不良，於108年10月4日最近一次回診
  台北院區眼屈光科門診追蹤，依該次回診之病情研判，其左眼
  遺有眼球轉動困難造成嚴重複視，右眼矯正視力零點陸、左眼
  矯正視力零點零陸，該後遺症於醫療上可否經治療或復健而進
  步或痊癒，仍需再觀察約半年方能評估；至於病人之病情是否
  已符合『刑法上重傷』之程度，尚祈貴院依其上開病情卓審」
  （見第一審審訴字第1130號卷第79頁）；臺大醫院109年7月 8
  日校附醫秘字第1090904309號函所附之回復意見表記載：「一
  、病人陳李美惠女士於108 年10月25日至本院眼科門診初診，
  並於本院眼科門診持續追蹤，其主要傷勢為左眼眼球運動障礙
  ，導因於左側第六對腦神經麻痺，病人會有複視狀況，影響其
  日常生活。因距離創傷時間已超過6 個月，左側第六對腦神經
  麻痺仍未恢復，判斷其左眼眼球運動障礙應無法恢復至未受傷
  前的情況。二、病人於109年6月23日至本院眼科門診接受測盲
  檢查，右眼最佳矯正視力為零點二五，左眼最佳矯正視力為零
  點二，雙眼最佳矯正視力為零點二五」（見第一審訴字第 192
  號卷一第277至279頁）；臺大醫院109 年12月10日校附醫秘字
  第0000000000號函所附之回復意見表記載：「㈠病人之左側第
  六對腦神經麻痺迄今未能回復。㈡其左眼眼球運動障礙及第六
  對腦神經麻痺依現今醫療水準無法治癒，透過手術可以減少其
  斜視角度，使其看正前方時複視雙影差距變小，但左眼往左側
  看之眼球運動障礙依舊，無法恢復至未受傷前的情況。㈢因病
  人之左側第六對腦神經麻痺造成左眼眼球運動障礙，使其兩眼
  運動協調出現問題，導致觀看一個物體會看到兩個影像，是為
  複視。其左眼眼球運動障礙明顯，兩個影像差距大，複視情況
  嚴重。㈣觀看一個物體會看到兩個影像將造成其容易頭暈、不
  舒服，並且喪失立體感、距離感難以拿捏，對其視能有明顯影
  響，也影響其日常生活功能，包含上下樓梯、拿取物品、生活
  起居。若遮住一隻眼睛則可讓複視消失，但立體感依然會受影
  響，且失去其中一眼視能。進行手術可以減少其斜視角度，使
  其看正前方時複視雙影差距變小，讓複視情況改善，但無法完
  全消除複視，且左眼往左側看之眼球運動障礙依舊，無法恢復
  至未受傷前的情況。㈤眼球運動障礙不會直接影響單眼視野，
  但複視情況會使其雖然看的到物體卻有重影，影響其視能。㈥
  依據109 年10月27日來本院眼科門診回診之紀錄，病人之雙眼
  最佳矯正視力皆為零點三，本院並未測量其矯正前視力」（見
  第一審訴字第192號卷二第91至93頁）；臺大醫院110年12月10
  日校附醫秘字第1100905865號函所附之回復意見表記載：「一
  、病人之右眼、左眼個別之視能，依據民國110年1月19日本院
  眼科門診回診之紀錄，病人之右眼及左眼最佳矯正視力皆為零
  點三，且於民國109年2月20日本院眼科所做的光學同調斷層掃
  描，顯示其雙眼視神經和視網膜構造並無明顯受損，參考儀器
  檢驗之判斷，病人之右眼和左眼單獨之視能並無嚴重減損。二
  、病人之病況為左眼眼球運動障礙，推測導因於左側第六對腦
  神經麻痺，無法回復，造成其雙眼複視，正面視亦發生複視，
  影響其日常生活功能，對其雙眼之視能有明顯影響，並屬於勞
  保失能種類中的眼球運動失能，此部分的評估基於病人主訴和
  理學檢查的結果進行判斷，至於此眼球運動失能造成的雙眼視
  能傷害是否達到毀敗或嚴重減損之重傷害，仍需由法院進行定
  奪」（見原審卷第223至225頁），固均指陳李美惠受有左側第
  六對腦神經麻痺致左眼眼球運動障礙，造成雙眼複視，甚或有
  認無法恢復、治癒，而已影響視能，然均未提及有何毀敗或嚴
  重減損一目或二目之視能情事；其中最近期之臺大醫院110 年
  12月10日校附醫秘字第1100905865號函所附回復意見表甚且認
  為陳李美惠「雙眼視神經和視網膜構造並無明顯受損」、「右
  眼和左眼單獨之視能並無嚴重減損」。如若無訛，能否遽謂陳
  李美惠所受傷勢已達刑法第10條第4項第1款所稱「嚴重減損」
  雙眼視能之重傷害程度？何況，該函說明二僅謂陳李美惠之左
  眼眼球運動障礙，造成其雙眼複視，對其雙眼之視能有明顯影
  響。此所稱複視情形，對日常生活雖有一定之影響，然與一目
  或二目之視能已達嚴重減損之重傷害程度，是否相當？又所稱
  「明顯影響」是否已達「嚴重減損」視能之程度！均欠明瞭。
綜上，原判決對於攸關上訴人重傷害行為是否已發生重傷害結
  果之判斷有重要關係之上開證據，未詳加調查、究明並論述採
  認之理由，逕為不利上訴人之認定，自有調查職責未盡及判決
  理由不備之違法。上訴人之上訴意旨指摘原判決違背法令，核
  為有理由。而第三審法院應以第二審判決所確認之事實為判決
  基礎，原判決上述違背法令情形，已影響於事實之確定，本院
  無從據以為裁判，應認原判決有撤銷發回更審之原因。
據上論結，應依刑事訴訟法第397條、第401條，判決如主文。
中    華    民    國   111    年    6     月    23    日
                  刑事第四庭審判長法  官  林  立  華  
                                  法  官  謝  靜  恒  
                                  法  官  林  瑞  斌  
                                  法  官  王  敏  慧  
                                  法  官  李  麗  珠  
本件正本證明與原本無異
                                  書記官
中    華    民    國   111    年    6     月    28    日